臺灣高等法院高雄分院民事判決　　　　 95年度家上字第114號
上　訴　人　丙○○○
訴訟代理人　陳見和律師
被　上訴人　乙○○
訴訟代理人　謝國允律師
上列當事人間請求離婚事件，上訴人對於民國95年10月31日臺灣
高雄地方法院95年度婚字第746 號第一審判決提起上訴，本院於
96年5 月30日言詞辯論終結，判決如下：
    主  文
原判決廢棄。
被上訴人在第一審之訴駁回。
第一、二審訴訟費用由被上訴人負擔。
    事實及理由
一、被上訴人主張：兩造於民國74年12月23日結婚，婚後育有柯
    昇勳、柯信誠二子，詎上訴人自85年起即有如下令被上訴人
    不堪同居，及難以維持婚姻之重大事由之行為：
（一）被上訴人於85年間將家中一樓出租與他人開設商店，而兩
      造、子及被上訴人之母則居住在樓上，孰料上訴人卻利用
      得以自由進出一樓之機會，屢次發生偷竊商店物品之行為
      ，換言之，被上訴人將一樓店面出租給服飾店，上訴人便
      偷竊衣物，被上訴人出租給鞋店時，上訴人便偷竊鞋子，
      此均於事後由被上訴人與店家協商並賠償道歉後，始獲得
      店家諒解而未報警亦未張揚。
（二）85年9 月至10月間更利用被上訴人之二姊柯雪香委託上訴
      人代為處理「彰化銀行定存單」換單事宜之機會，趁機盜
      領柯雪香前開存款，盜領後亦將所有款項全部花費殆盡，
      事後更毫無悔意，最後亦係由被上訴人出面負責將款項償
      還給柯雪香，被上訴人再勸告其悔改，詎上訴人竟大言不
      慚指稱「原本還要多領一點！」，可見其全然不知悔改（
      下稱侵占柯雪香案款項）。
（三）上訴人因揮霍需錢無度，於90年間兩次私自以被上訴人所
      購買，登記上訴人名下之牌照號碼YS-0625 號自用小客車
      向「中亞汽車貸款公司」借款後，又不願償還，導致車輛
      遭強制拖往前開業者店面停放，此更係被上訴人經過前開
      業者店面看見車輛，始察覺上情，而上訴人非但無何悔意
      ，更無清償借款之意，被上訴人為免利息負擔日益龐大無
      力償還，除一次情商上訴人之母出面代償，另一次則由被
      上訴人籌措資金清償。
（四）上訴人婚後經常在外拿東西欠錢，久久不還，讓被上訴人
　　  或家人為其清償債務，顯然有浪費金錢及品行不佳情事，
      被上訴人得請求判決離婚。
（五）上訴人自90年4 月1 日起任職高雄縣旗山鎮農會擔任臨時
      雇員，同年7 月1 日起被調至旗山農會信用部，利用派駐
      交通部公路總局高雄區監理所旗山監理站，負責承辦代收
      90年度全期「燃料費」及「牌照稅」業務之機會，心生貪
      念，連續於同年9 月、10月間，隱匿部分款項，並虛偽填
      載低於當日實際代收牌照稅、燃料費之總額於「應付公庫
      稅款專戶」傳票，而侵佔代收稅款共148 筆，合計金額新
      台幣（下同）48萬2907元，業經最高法院93年度台上字第
      402 號判處有期徒刑3 年確定（下稱侵占案）。
（六）前開案件纏訟數年，被上訴人身為教職，知悉上訴人竟涉
      貪污罪嫌，在精神上遭受極大之痛苦，與上訴人之情感已
      蕩然無存，自92年上訴人入獄前半年起，至出獄迄今，已
      有兩年未曾同床，更未有任何夫妻之實。
（七）兩造結婚後即與被上訴人之母同住，然上訴人對母甚為不
      孝，平日生活起居不曾問候，即便用餐時間亦於菜餚準備
      好後即自行用餐，未曾搭裡母親，更令被上訴人氣結者，
      被上訴人之堂姊丁○○來電欲找被上訴人之母，竟親耳聽
      聞上訴人以惡劣之態度呼喚被上訴人之母「喂」，並未以
      母親之稱謂稱呼之。而上訴人於95年1 月出獄返家後，不
      僅不思悔改，返家後更對被上訴人之母全然視而不見，造
      成被上訴人精神上受有強烈痛苦，甚連兩子亦質問為何上
      訴人全然不理會被上訴人之母。
（八）上訴人因與被上訴人之母相處甚為不睦，出獄後與兩造之
      次子搬往被上訴人之二姊柯雪香之住所，期間上訴人常口
      出穢言，以髒話辱罵表示其不滿，且兩造之次子亦曾聽聞
      上訴人與不知名人士通電話，商議要對被上訴人不利。
（九）被上訴人亦曾與上訴人協議離婚事宜，上訴人本亦同意離
      婚，即顯示雙方皆已喪失繼續共同維持婚姻之意欲，嗣因
      上訴人忽表示若要離婚則被上訴人需給付上訴人一筆高額
      費用，經被上訴人拒絕後上訴人遂反悔不願協議離婚。
（十）據上，被上訴人自得依民法第1052條第1 項第3 款、第2
      項請求法院擇一判決准被上訴人與上訴人離婚。原審為其
      勝訴判決，上訴人不服，提起上訴，被上訴人於本院答辯
      聲明：上訴駁回。
二、上訴人則以：被上訴人請求離婚之事由，除上訴人曾因受詐
    騙集團誆稱中獎，亟須迅速繳付稅金，又值辦公時間，一時
    受愚，動用代收稅款，因而涉法被處徒刑並執行之事實為真
    ，另代柯雪香換定存單一節屬實，但15萬元是經柯雪香商借
    經其首肯後才提領，且屬陳年往事，縱有誤會亦已冰釋。另
    被上訴人所指上訴人竊盜衣物、鞋子部分，雖上訴人偶有賒
    欠，但非竊取他人衣鞋；典當汽車部分，係因遭詐騙集團詐
    騙得獎應繳稅金，經上訴人電話詢明，電話號碼因而曝光，
    遭詐騙集團恐嚇如不給錢，將對兩造小孩不利才為之，且已
    先徵得被上訴人同意，事後更由自己母親代為清償。又上訴
    人上班後每月均提出薪資中2 萬元貼補家庭，所謂上訴人揮
    霍無度亦不實在，另兩造次子柯信誠係因其父供養其升學雜
    費，且其目前在高雄所居住之房屋又為其姑姑即證人柯雪香
    所有，是證人柯信誠甘願為五斗米折腰，竟罔顧正義是非及
    良知之存在，仍依其父所囑與事實不符之證述，不惜加油添
    醋，極盡詆毀其母即上訴人之能事，以乞得些微之資助，誠
    屬遺憾。又上訴人並無虐待婆婆情事，且兩造有同居生活之
    事實，被上訴人提起本件離婚訴訟，實因其在外結交女友始
    欲與上訴人離婚，雖經上訴人屢次規勸，被上訴人仍執迷不
    悟，請求離婚，更適足以證明其迷戀於新交女友，為達與新
    女友結婚才提起本訴，此由所提出之離婚事由，縱使為真，
    亦均為85年間或已隔數年之細故小事，且於侵占案執行完畢
    之初，亦未見以此為離婚事由起訴離婚，參以民法對情節較
    重之離婚事由尚有行使權利之期間限制，本件實不應允許被
    上訴人毀棄家庭之美滿與女友結合，而判准兩造離婚等語，
    資為抗辯。於本院上訴聲明：（一）原判決廢棄。（二）被
    上訴人在第一審之訴駁回。
三、兩造現婚姻關係存續中，為兩造不爭，且有戶籍謄本為證（
    原審卷10頁），堪信為真。至被上訴人主張兩造婚後，上訴
    人有上開不堪同居及難以維持婚姻之重大行為，已據被上訴
    人提出上開侵占案判決各審判決（原審卷11至31頁），復經
    本院調閱侵占案刑事全卷審識無誤，且為上訴人不爭，侵占
    （或竊取）柯雪香15萬元，為上訴人以於代柯雪香處理存單
    換單時，曾提領15萬元，但是先徵得柯雪相同意才領取，其
    餘被上訴人所指各節，則為上訴人否認，並以前揭情詞置辯
    。是本件爭點乃：（一）上訴人是否有被上訴人所指上開行
    為？（二）如有，該等行為是否已足令被上訴人不堪同居，
    或屬有難以維持兩造婚姻之重大事由，而得擇一訴請離婚，
    分述如下：
四、上訴人是否有被上訴人所指上開行為？
（一）被上訴人主張上訴人於85年間將家中一樓出租與他人開設
      商店，利用兩造等居住樓上，上訴人得自由進出一樓之機
      會，屢次發生偷竊店家即承租人店內服飾或鞋子，均於事
      後由被上訴人與店家協商並賠償道歉後，始獲得店家諒解
      而未報警亦未張揚，然被上訴人屢經勸阻卻仍我行我素之
      事實，雖經證人即兩造之子柯信誠於原審證述：「我是兩
      造兒子，在我小學二年級的時候，我記得媽媽有去偷別人
      的衣服，藏在家裡面的衣櫥，被店家搜出來，外婆有來處
      理，後來長大之後才聽爸爸、外婆說是媽媽去偷別人的東
      西」等語（原審卷56頁）。然柯信誠外婆即甲○○○於本
      院已證述沒有告訴柯信誠兄弟有關上訴人竊取衣鞋等事（
      本卷40頁），況柯信誠於原審所證，既非親聞目睹，證言
      已無證據能力，此外復無他證據可憑，被上訴人此部分主
      張難信為真。
（二）上訴人於受柯雪香委託辦理存單換單時，曾自柯雪香帳戶
      提領15萬元之事實，為上訴人所自承。雖以事先徵得柯雪
      香同意才領取等語抗辯，然已為柯雪香於原審證述時否認
      同意（原審卷57頁），且上訴人又未能就同意一節舉證，
      抗辯即非可採，上訴人此部分主張要屬可信。
（三）上訴人曾於90年間（依被上訴人所引證人柯信誠證述之期
      間），向中亞汽車公司典當上開自用小客車2 次之事實，
      為其所自認，然以係因遭詐騙集團恐嚇對兩造小孩不利，
      且經被上訴人同意才借款云云抗辯，然被上訴人已否認同
      意，則上訴人即應就業經被上訴人同意典當之事實舉證以
      實其說。查上訴人所舉證人甲○○○人於本院證述：「上
      訴人曾告知其典當汽車，曾先向被上訴人告知」等語（本
      卷38頁），然證述內容既為傳聞，自無證據能力。另雖辯
      以典當汽車需用行車執照，該車行車執照在被上訴人身上
      ，非得其同意無從取得行車執照典當，且典當所得款項係
      支付詐騙集團俾免歹徒對兩造小孩不利。然被上訴人執此
      為離婚事由，並非主張上訴人無權處分汽車，而係指上訴
      人揮霍金錢，是即令典當汽車均經被上訴人同意，上訴人
      仍應就其為何典當舉證，茲既未能舉證，所辯即不足採，
      被上訴人主張堪信為真。
（四）被上訴人所指上訴人婚後常賒欠物品情事已為上訴人否認
      ，雖柯雪香於原審證述：「我跟上訴人原來在和春工專同
      事，上訴人在外都喜歡拿東西欠錢，有時會欠很久不還，
      工作也不會持續去做，給同事印象很不好」（原審卷57頁
      ），準此，上訴人究係何時、何地偷何物？已失諸籠統，
      參以所證區區數語，反倒是對上訴人主觀負面評價多於事
      實陳述，參以其與被上訴人為姊弟關係，因認屬偏頗之詞
      ，不足信實。
（五）被上訴人主張上訴人侵占案一事，已為上訴人自認，雖辯
      以因遭詐騙集團恐嚇才出此下策，然其於高雄縣調查局卷
      接受詢問時，已供述90年9 、10月間遭詐騙集團訛稱中獎
      需繳稅金為由，侵占代收稅款7 筆共22萬2400元支付得獎
      稅金，迄發現有詐雖不願再付款，卻於同年10間遭恐嚇而
      再侵占20多萬元等語，有該筆錄可稽（調查局卷5、6頁）
      ，則其所辯即使為真，最初侵占時並非遭恐嚇已可確信，
      參以就所指遭恐嚇一節，並未報警，此為其自承（本卷40
      頁），復未舉證，所辯自均難信為實在，且無從執為免責
      事由，此由該刑事判決業已確定，並執行完畢可參，被上
      訴人此部分主張可信為真。
（六）被上訴人主張兩造自92年上訴人入獄前半年起，至出獄迄
      今，已有兩年未曾同床，更未有任何夫妻之實，為上訴人
      否認。雖被上訴人就此事實，聲請訊問兩造之子柯信誠，
      然是否同房為夫妻之實，尚非第三人得輕易作證，且柯信
      誠與兩造並非全天候共處，因認無傳訊必要。況被上訴人
      既有如後之親密暱友，則縱兩造於此期間內未再行房屬實
      （上訴人否認），此是否屬可歸責於上訴人之離婚事由，
      亦非無疑如後述，被上訴人此部分主張，難以遽信。
（七）上訴人所指兩造結婚後即與被上訴人之母同住，然上訴人
      對母甚為不孝，平日生活起居不曾問候，即便用餐時間亦
      於菜餚準備好後即自行用餐，未曾搭裡母親，更令被上訴
      人氣結者，被上訴人之堂姊丁○○來電欲找被上訴人之母
      ，竟親耳聽聞上訴人以惡劣之態度呼喚被上訴人之母「喂
      」，並未以母親之稱謂稱呼之。而上訴人於95年1 月出獄
      返家後，不僅不思悔改，返家後更對被上訴人之母全然視
      而不見，造成被上訴人精神上受有強烈痛苦，甚連兩子亦
      質問為何上訴人全然不理會被上訴人之母等情，為上訴人
      否認。查證人柯信誠於原審證述：「... 就我印象中媽媽
      都沒有煮過飯，都是祖母在煮飯，媽媽與祖母相處不太好
      ，我媽媽私底下有時候會詛咒祖母一些不好聽得話... 」
      等語（原審卷56至57頁），惟依被上訴人主張準備菜餚者
      （準備好飯菜不請被上訴人之母一齊吃），應為上訴人而
      非被上訴人之母，此已與柯信誠所證上訴人均未曾煮飯不
      符，證言得否憑信，已屬可疑。況上訴人既有職業即與無
      業之家庭主婦不同，故於煮飯、洗衣等家事，經由婆婆幫
      忙者，於當今社會所在多有，故難以有無煮飯等作為不孝
      被上訴人之母之論斷。另所指上訴人事親（婆婆）不孝，
      態度惡劣等，被上訴人已捨棄訊問證人丁○○，況兩造結
      婚迄今20年，上訴人設有上開不孝、不敬母親情事，且已
      使被上訴人痛苦萬分引為離婚事由，何得忍受至今，此與
      常情有違，不足信實。
（八）被上訴人主張上訴人因與被上訴人之母相處甚為不睦，出
      獄後與兩造之次子搬往被上訴人之二姊柯雪香之住所，期
      間上訴人常口出穢言，以髒話辱罵表示其不滿，且兩造之
      次子亦曾聽聞上訴人與不知名人士通電話，商議要對被上
      訴人不利等情，為上訴人否認。查上訴人電話中通話對象
      為誰？內容為何，證人既不知悉，又如何曉得上訴人針對
      何事何人發話對談，況柯信誠證言既有如上之偏頗，因認
      無就此詢問證人之必要，此部分主張，爰不予採信。
（九）被上訴人主張兩造曾協議離婚，僅因上訴人要求一筆高額
      費用故協議不成，足見上訴人本亦同意離婚，顯示雙方皆
      已喪失繼續共同維持婚姻之意欲等語，為上訴人所否認，
      且被上訴人未能就此事實舉證。況縱使非虛，仍應於判決
      離婚時，斟酌各該離婚事由及歸責對象為何，自不能僅以
      有此離婚之協議，執為任一方請求他方離婚之依據。
（十）綜上，本院認被上訴人主張上訴人有（二）、（三）、（
      五）各情，堪信為真；至其餘各節，難認為實在，不予採
      信。
五、上訴人上開（二）、（三）、（五）等行為，是否已足令被
    上訴人不堪同居，或屬有難以維持兩造婚姻之重大事由，而
    得訴請離婚？
（一）按民法除於第1053條針對第1052條第1 項第1 、2 款離婚
      事由、第1054條就同項第6 、10款離婚事由，分別規定其
      離婚形成權之除斥期間外，其餘各款則未規定，然此非謂
      其他各款離婚事由，均無考量發生後距今多久之必要。蓋
      婚姻關係之離合，除涉及當事人本身利益外，尚兼具兩造
      子女及家庭功能等，本有使婚姻關係早日確定之必要，此
      離婚事由設有形成權除斥期間之規定所在。至明文規定者
      ，或因各該事由不以持續發生為要件，例如民法第1 、2
      、6 、10款之重婚、通姦、意圖殺害他方及被處3 年以上
      徒刑或因犯不名譽之罪被處徒刑者等事由，只要一有該行
      為即屬之，故於認定各該離婚形成權之行使起點，較無爭
      議，故直接於同法第1053條、1054條規定各該除斥期間（
      惟如有如多次通姦，因各次行為本可獨立作為離婚事由，
      其形成權行使期間仍應各別計算）。至其他各款事由，應
      以言詞辯論終結時仍持續存在為前提，此觀各該款規定殆
      可歸納而出，且雖生死不明已逾3 年，然逾言詞辯論終結
      前已由外歸家者，不得仍據以判決離婚（最高法院22上字
      第1116號判例可參）。從而如主張離婚之各該事由，雖確
      實發生，然於言詞辯論終結時已不存在，即不應認其仍得
      以該事由主張離婚。蓋此時應認該離婚事由已為對造事後
      宥恕（默認，與默示意思表示不同），即或不然，應認客
      觀上為對造所得忍受，甚或該無從維持婚姻生活之事實業
      已排除，即無再允許執為離婚事由之理。惟因各該事由離
      婚形成權行使期間既未明文規定，準此，是否已為對造宥
      恕（默認）、忍受等，仍應依各該事實具體審認之，唯有
      如此解讀方得使婚姻關係早日確定俾免流於長期不安定，
      且與民法第1053條、1054條規範目的相呼應。
（二）本件就被上訴人所指上訴人於85年間侵占（或盜領）柯雪
      香15萬元之事實，已約10數年之往事，若謂因上情造成被
      上訴人痛苦萬分，仍有不堪同居虐待之感受，恐難謂合常
      情，否則豈會遲至95年始訴請離婚，是以應認上訴人此部
      分行為雖有不當，然已為被上訴人所宥恕，即或不然，亦
      應為其所能忍受，尚不致有不堪同居之痛，被上訴人即不
      得再執為本件離婚事由。
（三）至上訴人於90年間之侵占稅款及典當汽車揮霍金錢行為，
      就前者言，如被上訴人認足以致其不堪同居之痛苦，惟其
      本得以上訴人因犯不名譽之罪被處徒刑，而依民法第1052
      條第1 項第10款訴請離婚，此有最高法院46年台上字第17
      01號判例可資參照，竟不依此主張（原審卷75頁），顯係
      因已逾同法第1053條除斥期間之規定，此有上訴人該案於
      93年2 月5 日判決確定及95年1 月24日執行出獄之前科紀
      錄表在卷（原審卷35、36頁）可稽，而兩造為夫妻，被上
      訴人當無不知上訴人判決確定甚至何時入監執行情事，足
      見被上訴人就上訴人上開行為已所諒宥、容忍，當不致有
      不堪同居之苦。又其於90年侵占稅款之行為進而遭判刑入
      監執行，既為其所原諒或容忍，則若謂同年間之典當汽車
      籌措款項行為，反為其所不能原諒，更與常情有背，從而
      亦堪認該典當籌錢行為，亦未致不能同居之痛。要言之，
      被上訴人執其主張之上開（二）、（三）、（五）情事，
      以受不堪同居之虐待為由訴請離婚，尚非實在，請求不應
      准許。
（四）按民法親屬編於74年修正後，於第1052條增列第2 項離婚
      事由之概括規定，其目的在使夫妻請求裁判離婚之事由較
      富彈性。是夫妻間發生足使婚姻難以維持之重大事由者，
      雖不符合該條第一項所列各款情形，亦無不准依該法條第
      2 項訴請離婚之理，固經最高法院86年度第2 次民事庭會
      議在案。是本件被上訴人以上情並依該項規定訴請離婚即
      有併予審究必要，先予敘明。
（五）惟按民法第1052條第2 項所稱「有前項以外之重大事由，
      難以維持婚姻者」，係抽象的、概括的離婚事由，此乃緣
      於民國74年修正民法親屬編時，為因應實際需要，參酌各
      國立法例，導入破綻主義思想所增設。但其事由應由夫妻
      一方負責者，僅他方得請求離婚，是其所採者為消極破綻
      主義精神，而非積極破綻主義。關於「難以維持婚姻之重
      大事由」，其判斷之標準為婚姻是否已生破綻而無回復之
      希望。而婚姻是否已生破綻無回復之希望，則應依客觀之
      標準，即難以維持婚姻之事實，是否已達於倘處於同一境
      況，任何人均將喪失維持婚姻意欲之程度而定。至於同條
      項但書所規定「難以維持婚姻之重大事由應由夫妻之一方
      負責者，僅他方得請求離婚」，乃因如肯定有責配偶之離
      婚請求，無異承認恣意離婚，破壞婚姻秩序，且有背於道
      義，尤其違反自己清白（clean hands） 之法理，有欠公
      允，同時亦與國民之法感情及倫理觀念不合，因而採消極
      破綻主義。倘該重大事由，夫妻雙方均須負責時，應比較
      衡量雙方之有責程度，僅責任較輕之一方得向責任較重之
      他方請求離婚，如有責程度相同時，雙方均得請求離婚，
      始屬公允，是責任較重之一方應不得向責任較輕之之他方
      請求離婚，同院94年台上字第115 號判決足參。本件上訴
      人各該行為既為被上訴人原宥或忍受，而不致有無法繼續
      維持婚姻之情形如上。反觀上訴人主張被上訴人因有親密
      暱友，為與該女友結婚才提起本件訴訟等情雖為被上訴人
      否認，然查出國費用明細表客戶簽認欄「乙○○」署名為
      被上訴人所親署，既為被上訴人自認，且認識林佩君其人
      （同卷75頁），設被上訴人所稱僅係代為確認，並未幫其
      付款，既無留待往後會帳、證明或特殊目的，何以仍予留
      存，如參以寄送與林佩君之快遞郵件封面寄件人乙○○署
      名與其自認者相同，且所寫寄件人乙○○國內住址與林佩
      君於日本之通訊地址，均與上訴人提出林佩君寄予乙○○
      之信封上寄件人及收件人之地址相吻合，併自日本國寄出
      ，有郵戳為憑，（同卷64至67頁），且信內亦曾表明寫信
      者為林佩君（同卷69頁），足認寫信予乙○○之林佩君當
      與乙○○寄給食品、辦理出國費用明細之林佩君為同一人
      。第依林佩君於信內以老婆自居，及稱對方為老公，併信
      內所寫情節、遣辭、用語，要非泛泛之交，或普通朋友，
      而係關係極為親暱之男女朋友，堪予認定，如再參以上開
      快遞信封、明細表及信封郵戳日期據上，均為93年11月起
      至94年1 月間，及比對被上訴人所指上訴人前開（二）、
      （三）、（五）行為之發生時間，應認上訴人抗辯本件係
      因被上訴人另結新歡，為與之結婚，才以業已原諒之上訴
      人陳年往事為由起訴離婚等語，尚屬可信。準此，兩造設
      有難以維持婚姻之重大事由，其事由亦因被上訴人亟欲與
      新女友結婚所致，則比之各該歸責事由，堪認兩造婚姻縱
      生有破綻，其責任歸屬當以被上訴人為重，則參之上開判
      決意旨說明，被上訴人訴請離婚，即不應准許之。
六、綜上所述，上訴人抗辯本件其並無致使被上訴人不堪同居之
    虐待之情事，亦無其他難以維持婚姻之重大事由存在，縱使
    兩造婚姻生有破綻，亦屬被上訴人意在與新女友結婚，非屬
    可歸責上訴人之事由等語，為可信；被上訴人主張因上訴人
    之各該行為致使其受有不堪同居虐待之痛苦，即或不然，兩
    造婚姻既有不能繼續維持之重大事由，且責任在上訴人一方
    ，其自得訴請離婚云云，為不可採。從而，被上訴人據民法
    第1052條第1 項第3 款、第2 項形成權訴請離婚，為無理由
    ，請求不應准許。原審准上訴人請求判決兩造離婚，自有未
    洽。上訴意旨指摘原判決不當，求予廢棄改判，為有理由。
    自應由本院予以廢棄，改判如主文第2 項所示。
七、本件為判決基礎之事實已明，兩造其餘攻擊、防禦方法，於
    訴訟結果不生影響，爰不逐一論述。
八、據上論結，本件上訴為有理由，依民事訴訟法第450 條、第
    78條，判決如主文。
中　　華　　民　　國　　96　　年　　6 　　月　　12　　日
                            民事第五庭
                                審判長法官  蔡明宛
                                法      官  曾錦昌
                                法      官  黃國川
以上正本證明與原本無異。
如對本判決上訴，須於判決送達後20日內向本院提出上訴狀，其
未表明上訴理由者，應於上訴後20日內向本院提出上訴理由書（
均須按他造當事人之人數附繕本）。上訴時應提出委任律師或具
有律師資格之人之委任狀，並依附註條文規定辦理。
中　　華　　民　　國　　96　　年　　6 　　月　　12　　日
                                書  記  官  鄭翠芬
附註：民事訴訟法第466 條之1 ：
對於第二審判決上訴，上訴人應委任律師為訴訟代理人，但上訴
人或其法定代理人具有律師資格者，不在此限。
上訴人之配偶、三親等內之血親、二親等內之姻親，或上訴人為
法人、中央或地方機關時，其所屬專任人員具有律師資格並經法
院認適當者，亦得為第三審訴訟代理人。
第1 項但書及第2 項情形，應於提起上訴或委任時釋明之。
